【裁判字號】    95,台上,2483
【裁判日期】    951109
【裁判案由】    給付工程款
【裁判全文】
最高法院民事判決            九十五年度台上字第二四八三號
上  訴  人  雙全營造工程股份有限公司
法定代理人  乙○○
訴訟代理人  陳清進律師
            葉韋良律師
被 上訴 人  台北市政府工務局公園路燈管理處
法定代理人  甲○○
訴訟代理人  劉錦隆律師
上列當事人間請求給付工程款事件，上訴人對於中華民國九十五
年一月十日台灣高等法院第二審判決（九十三年度上字第六二號
），提起上訴，本院判決如下：
    主  文
原判決關於駁回上訴人請求給付石材備料價款新台幣肆佰伍拾玖
萬貳仟零捌拾伍元本息之訴及該訴訟費用部分廢棄，發回台灣高
等法院。
其他上訴駁回。
第三審訴訟費用，關於駁回其他上訴部分，由上訴人負擔。
    理  由
本件上訴人主張：伊與行政院抗日戰爭暨台灣光復紀念建碑委員
會（下稱建碑委員會）於民國八十六年四月十四日訂立工程承攬
契約書（下稱系爭承攬契約），由伊承攬抗日戰爭勝利暨台灣光
復紀念碑（下稱紀念碑）新建工程，嗣因該建碑委員會於該紀念
碑建造完成前已裁撤，並將系爭工程後續事宜移交被上訴人接管
由其繼受定作人地位，茲伊已完成系爭工程，詎被上訴人就第一
審判決附表（下稱附表）所示項次3、4、6之、 項之承攬報
酬新台幣（下同）十二萬二千五百元及6 之、之工程維護款
一萬七千五百元與6 之項備料石材價款四百五十九萬二千零八
十五元等均拒不給付，爰依民法第四百九十條第四百九十一條、
無因管理、不當得利等法則，求為命被上訴人給付四百七十三萬
二千零八十五元並加付遲延利息之判決（上訴人另請求如附表項
次10、12、13部分九萬二千三百四十九元本息部分，業經原審維
持第一審所為被上訴人敗訴判決駁回其上訴確定。關於上訴人請
求附表項次1、2、5、9、11、14部分則經第一審為其敗訴判決，
未據聲明不服，亦已確定）。
被上訴人則以：伊僅於系爭紀念碑完工後之保固期間即八十八年
十二月七日起至九十年九月八日止，接管系爭紀念碑之工作物並
代管保固金，並未承擔系爭承攬契約，亦未與上訴人另成立新的
承攬契約，並非系爭工程之定作人，自不負給付工程款之義務；
況系爭工程伊已於九十年八月三十一日依台北市議會決議將系爭
工程移交台北市政府文化局接管。至項次4 係建碑委員會要求上
訴人改善。與伊無涉，且依承攬契約第十七條約定，上訴人就該
部分應無償修復或更換不得再為請求工程款。又項次3、6、10、
12、13部分伊係依職責督促上訴人辦理改善及保固，上訴人自願
無償修復，自不得請求費用。項次6 之之石材備料，乃伊為將
來管理維護，要求上訴人無償提供，並經上訴人同意，已成立贈
與契約，兩造間並無買賣或承攬之合意，且上訴人亦未支付如其
請求數量之石材，且係施工剩餘之材料，並非新品備料，且附表
項次3、4、6 各項之請求，已逾民法第一百二十七條第一項第八
款所規定之請求權消滅時效，伊自得拒絕給付等語，資為抗辯。
原審審理結果，以：上訴人與行政院臨時任務編組之建碑委員會
於八十六年四月十四日訂立系爭承攬契約，由上訴人承攬系爭紀
念碑新建工程，上訴人於八十八年十月十二日完工，經行政院公
共工程委員會於八十八年十一月二十七日完成驗收，紀念碑則於
八十八年十月二十五日已移交被上訴人管理及維護，後續合約保
留款一百五十二萬三千七百六十五元及改善週邊設施維護費五百
九十七萬七千一百六十六元交付被上訴人持續辦理。該建碑委員
會於八十九年三月三十一日裁撤，紀念碑於九十年九月七日又移
交台北市政府文化局接管等事實，為兩造所不爭執，堪信為真實
。建碑委員會雖於系爭工程完工驗收後，始將紀念碑移交予被上
訴人，惟所移交之事務，並非僅限於該紀念碑之管理維護，並將
系爭承攬契約保固金之退還事宜一併移交，徵諸建碑委員會不久
之後即行裁撤，及保固金之退還與否暨上訴人依承攬契約所負之
有關保固責任，一併交由被上訴人執行監督等情，應認為建碑委
員會已將其就系爭承攬契約之權利義務，概括讓與被上訴人承受
。且被上訴人亦多次參加與移交事宜有關之會議並同意移交，其
業已合法承擔系爭承攬契約，而為系爭承攬契約之定作人。查上
訴人所請求附表3、4、6之、6之等承攬報酬合計十二萬二千
五百元，雖屬紀念碑工程完工後，在台北市中山堂廣場之管理維
護事項，惟上訴人係依建碑委員會及被上訴人之指示完成，既不
屬工程保固範圍，兩造就上開工程應解為有新的承攬合意存在，
上訴人據以請求該部分之報酬，並無不合，惟上開工程自完工起
分別至九十一年四月二十九日、三月十五日、四月二十九日、五
月四日止均已逾二年。上訴人雖曾於九十年十一月二十三日向台
北市政府公共工程爭議處理委員會提出調解之聲請，申請狀亦於
同年月二十七日送達被上訴人。上訴人雖於九十年一月二十一日
再無提出調解申請書，惟僅係追加訴外人潤基公司為申請人請求
將保固金即一百三十七萬五千元退還予該公司，並未變更兩造間
關於上開費用之原調解請求，是關於兩造間調解之聲請時間，仍
應以前者為準。嗣上訴人已於九十一年四月十日撤回調解之聲請
，自應視為上訴人係於九十年十一月二十七日對被上訴人請求給
付系爭報酬，上訴人主張，伊另於九十一年一月二十一日向被上
訴人請求給付云云，並不足取。是上訴人應於九十年十一月二十
七日請求後之六個月內即九十一年九月二十七日起訴，始得中斷
時效。乃上訴人遲至九十一年六月十一日始提起本件訴訟，自不
生中斷時效之效力，則上訴人之請求權已罹於前揭所述之二年時
效而消滅，被上訴人提出時效抗辯，拒絕給付自屬可取，上訴人
此部分之請求不能准許。又附表項次6 之部分屬上訴人承攬系
爭工程之損壞修補工作，係上訴人保固責任，所請求之五千元，
亦屬不應准許。又6 之項部分係上訴人完工後清除工程廢棄物
，依承攬契約係上訴人之責任，其據以請求此部分之清除費用五
萬五千元，亦不應准許。又查上訴人係以連工帶料方式承攬系爭
工程，被上訴人於承受為定作人後，為方便日後維護管理，於工
程完工驗收時，請求上訴人提供石材備料係有償提供石材應具有
買賣之性質，因未另約定單價，自應以系爭承攬契約原訂之石材
單價為據，而成立買賣契約。觀諸被上訴人所提出之照片大部分
係完整之石材，少部分石材雖經切割，仍堪鋪設使用亦經證人黃
中興證述屬實。被上訴人抗辯，上訴人係將施工剩餘之廢料贈與
伊云云，並不可採。惟被上訴人請求提供石材備料時，並未具體
指定各種石材之數量，自無以其實際送交之數量為準，雖上訴人
主張，已依被上訴人之指示將如統計表（第一審卷一第七九頁）
所示之石材備料名稱、數量於八十九年四月十四日送抵被上訴人
所指定之外雙溪露天倉庫交付予被上訴人等情，雖據提出上該統
計表清點單、起重及搬運費之估價單、統一發票及其於八十九年
五月三十日所為之全工字第一一四號函為證，惟被上訴人否認
收受該統計表所載之全部石材。上訴人亦未提出經被上訴人簽收
之文件，經囑託台北市石材商業同業公會至上開外雙溪倉庫鑑定
結果則僅有如該公會附件一所載之石材（原審卷二第七０頁），
遠不及上開統計表上訴人所主張之數量。上訴人又主張，被上訴
人已將簽領之部分石材備料鋪設於石牌國小外人行道花圃云云，
但為被上訴人所否認，且依上訴人提出之照片亦無從認定係以上
訴人所交付之石材所鋪設。此外，證人陳炳堯亦證述並未在現場
點收，從而上訴人之受僱人黃中興雖證稱以卡車如數運送石材交
付被上訴人云云，尚難憑以認定上訴人確已交付如其主張之石材
備料。是兩造間所成立之買賣應以上開台北市石料商業同業公會
，依現場清點所查得之石材數量，依八十六年市價鑑定結果之五
十二萬五千八百三十四元為買賣價金，超過上開金額部分上訴人
之請求，則非有據。惟按商人所供給之商品之代價，其請求權自
可行使時起算，因二年間不行使而消滅，民法第一百二十七條第
八款、第一百二十八條前段定有明文。本件上訴人係於八十九年
四月十四日交付石材備料，自交付時即得請求給付上開石材備料
之買賣價金自應自此起算二年之時效期間，上訴人雖曾於九十年
十一月二十三日向台北市政府公共工程爭議處理委員會提出調解
之聲請，但已於九十一年四月十日撤回申請，且未於調解聲請狀
送達被上訴人之九十年十一月二十七日起六個月內起訴，故其時
效應視為不中斷，乃上訴人遲至二年之時效屆滿（即九十一年四
月十四日）後之九十一年六月十一日始行提起本件訴訟，請求給
付系爭石材備料商品之代價，被上訴人以請求權之時效已罹於二
年時效而消滅拒絕給付，依法有據，上訴人此部分之請求亦屬無
據。從而上訴人之請求除附表項次10、12、13部分合計九萬二千
三百四十九元本息之請求應予准許外，其餘部分之請求均非有據
，爰就第一審所命被上訴人給付中九萬二千三百四十九元本息予
以維持，駁回被上訴人第二審之上訴，關於其餘命被上訴人給付
部分，則廢棄第一審所為上訴人勝訴之判決，改判駁回其在第一
審之訴。
關於廢棄部分：
查被上訴人係於上訴人履行承攬契約完成工作物後，為將來維護
管理方便，而與上訴人另成立買賣契約取得石材備料，為原審所
確定之事實，故上訴人關於系爭石材備料價金之請求，顯與一般
日常生活中商人所供給商品代價之請求有間，上訴人就上開石材
備料之請求應無民法第一百二十七條第八款之適用，仍應適用民
法第一百二十五條所定十五年時效期間，原審適用民法第一百二
十七條第八款所規定之短期時效、駁回上訴人此部分之訴，已有
違誤。次查系爭石材備料，被上訴人僅就上訴人送至其設於外雙
溪露天倉庫之石材數量，予以爭執，惟該露天倉庫為被上訴人所
管理，本得隨意取用，倘自八十九年四月十四日迄今確有使用之
事實，則其取用之目的及數量各如何？被上訴人係公務機關其於
內部應有詳細之記載。且上訴人亦抗辯被上訴人已將其所送交之
石材備料使用於石牌國民小學外人行道花圃，並提出照片為證，
該石材備料於存放之露天倉庫既仍有剩餘，與鋪設於上開人行道
花圃之石材是否相關，均與上訴人送至上開露天倉庫之實際數量
究竟多少及得請求之價金數額攸關，原審疏未詳予調查澄清，遽
以前揭情詞為上訴人不利之判斷，亦嫌速斷。上訴論旨，就此部
分指摘原判決為不當，求予廢棄，非無理由。
關於駁回上訴部分：
關於附表項次3、4、6之、6之及6之、6之間上訴人請求
給付報酬及費用部分，原審認關於項次6之、6之部分係上訴
人應依承攬契約完成之工作不得再請求報酬，亦不構成無因管理
或不當得利。關於項位3、4、6之、6之部分之請求則認為已
逾民法第一百二十七條第七款之規定之時效期間，被上訴人已為
時效抗辯，因認上訴人前開請求均不應准許，爰為上訴人敗訴人
之判決，經核於法洵無違誤。上訴論旨，就此部分指摘原判決不
當，聲明廢棄，難認有理由。
據上論結，本件上訴一部為有理由，一部為無理由，依民事訴訟
法第四百七十七條第一項、第四百七十八條第二項、第四百八十
一條、第四百四十九條第一項、第七十八條，判決如主文。
中    華    民    國  九十五  年   十一   月    九    日
                      最高法院民事第六庭
                          審判長法官  許  朝  雄
                                法官  謝  正  勝
                                法官  鄭  玉  山
                                法官  吳  麗  女
                                法官  袁  靜  文
      本件正本證明與原本無異
                                      書  記  官
中    華    民    國  九十五  年  十一    月  二十二  日
                                                      j


司法院資訊處製作；財團法人民間司法改革基金會備份。
